【裁判字號】    92,判,782
【裁判日期】    920619
【裁判案由】    土地增值稅
【裁判全文】
最  高  行  政  法  院  判  決                    九十二年度判字第七八二號
    上  訴  人  乙○○
    訴訟代理人  甲○○
    被 上訴 人  臺北市稅捐稽徵處
    代  表  人  丙○○
右當事人間因土地增值稅事件，上訴人對於中華民國九十一年四月四日臺北高等行政
法院九十年度訴字第四六八四號判決，提起上訴，本院判決如左：
    主  文
上訴駁回。
上訴審訴訟費用由上訴人負擔。
    理  由
一、本件上訴人主張：（一）本件上訴人申請退還已繳土地增值稅所涉之土地，係由
    上訴人於民國八十七年三月九日向皇龍建設股份有限公司訂購，並向臺南中小企
    業銀行辦理抵押貸款所購買，由於原係以上訴人之妻甲○○為登記名義人，嗣上
    訴人得知有土地增值稅退稅之規定後，才將該土地之登記名義人變更為上訴人，
    此由上訴人所提出之證據及證人甲○○之證詞足資證明。基於締約自由原則，夫
    婦之間基於雙方合意，自可訂定借用對方名義為所購買土地之登記名義人之契約
    ，此契約在法律上並非無效。本件上訴人於八十七年三月九日所購買之土地，既
    經上訴人及土地登記名義人甲○○主張及證明確係上訴人所有，僅因借用甲○○
    名義登記該土地之所有權人，甲○○對上訴人所有之土地（財產）既非「取得」
    ，自難謂該土地屬甲○○所有，此由民法第一千零十七條及私法上締約自由之原
    則上觀之甚明。原審對於上述有利於上訴人之重要關係證據之調查結果及其得心
    證之理由，並未記載於判決書上，違背行政訴訟法第一百八十九條第一項、第二
    項。（二）上訴人於向地政機關辦理本件土地登記名義人變更時，因地政機關實
    務作業只能以「買賣」或「贈與」兩種原因之一作為「取得原因」，上訴人不得
    已選擇以「贈與」作為「取得原因」；被上訴人於原審亦當庭承認上訴人若選擇
    以「買賣」作為「取得原因」來辦理本件土地登記名義人變更，即可作成退還土
    地增值稅之處分。惟前開差別待遇並無憲法上之合理理由，是被上訴人所為處分
    顯有違平等原則之違法。原判決未為詳究，遽以民法第一千零十七條第一項關於
    夫妻聯合財產制之規定，以夫妻財產「登記名義」之不同所生法律上之「差別待
    遇」相論斷，認事用法顯有不當，有判決理由矛盾之違法，為此求為廢棄原判決
    並撤銷訴願決定及原處分。
二、被上訴人則以：（一）上訴人於八十八年二月九日向被上訴人所屬士林分處申請
    退還其原出售坐落臺北市○○區○○段五小段五四三地號土地之已納土地增值稅
    ，經該分處查明上訴人雖於八十七年十二月三十一日出售上開土地，惟其取得坐
    落臺南市○○段六九七之八、六九七之九及六九七之十四地號等三筆土地應有部
    分，係取自其配偶甲○○於八十八年一月二十八日所贈與，此有臺南市稅捐稽徵
    處八十八年三月十二日南市稅財字第二一四二一號函暨附件附卷可稽，且為上訴
    人所不否認。是被上訴人所屬士林分處依法否准上訴人申請退還原出售系爭土地
    之已納土地增值稅，洵屬有據。（二）夫妻間於婚姻關係存續中取得之財產，實
    際究由何人出資，情況不一，惟法律既明定由取得所有權者各保有其所有權，則
    夫妻自可基於二人之理財規畫，決定婚姻關係存續中取得之土地登記何人名義，
    其間法律上區別之利害得失，自應由夫妻斟酌本身情況自由判斷。於既決定由配
    偶一方名義登記為土地所有權人，該土地之所有權即歸屬於登記名義之配偶，縱
    該登記名義人之配偶非實際出資者，亦屬夫妻間理財規畫之問題，非謂土地之所
    有權仍屬實際出資但非登記名義之一方。又夫妻間於婚姻關係存續中取得之財產
    ，因登記名義之不同所生之法律上差別待遇，既係基於夫妻理財規畫之自由決定
    ，尚無欠缺憲法上理由而違反平等原則之可言。（三）本件上訴人既以其配偶名
    義登記取得系爭土地，縱其配偶非實際出資者，依民法第一千零十七條第一項之
    規定，其配偶仍為土地所有權人，上訴人並非所有權人，亦即上訴人並非土地稅
    法第三十五條所稱之重購土地之所有權人。嗣後上訴人配偶再將系爭土地贈與上
    訴人，上訴人並非自其配偶重購取得土地所有權，均不合於土地稅法第三十五條
    所規定重購之要件等語，資為抗辯。
三、原審斟酌全辯論意旨及調查證據之結果，以：（一）上訴人於八十八年一月二十
    八日取得臺南市○○段六九七之八、六九七之九及六九七之十四地號等三筆土地
    之應有部分，係取自其配偶甲○○之贈與，有卷附臺南市稅捐稽徵處八十八年三
    月十二日南市稅財字第二一四二一號函附台南市土地卡可憑，亦即上訴人並非因
    買賣為原因而取得上開土地，與土地稅法第三十五條規定之「重購」規定不合，
    自不能申請退還原出售該三筆土地之已納土地增值稅。（二）上訴人雖稱其在購
    買上開台南市住宅時，借用其配偶名義登記為土地所有權人，上訴人始係該土地
    之真正所有權人；重購土地申請退稅之事實，僅因於辦理土地所有權移轉登記之
    時，所申報取得原因之不同，而有差別待遇，其區分欠缺憲法上理由，違反平等
    原則云云。惟按夫妻間於婚姻關係存續中取得之財產，實際係由何人出資，情況
    不一，惟民法第一千零十七條既明定由取得所有權者各保有其所有權，則夫妻自
    可基於二人之理財規畫，決定婚姻關係存續中取得之土地登記何人名義，其間法
    律上區別之利害得失，自應由夫妻斟酌本身情況自由判斷。既決定由配偶一方名
    義登記為土地所有權人，該土地之所有權即歸屬於登記名義人，縱該登記名義人
    非實際出資者，亦屬夫妻間理財規畫之問題，非謂土地之所有權仍屬實際出資而
    未為登記名義人之一方。又夫妻間於婚姻關係存續中取得之財產，因登記名義之
    不同所生之法律上差別待遇，既係基於夫妻理財規畫之自由決定，尚無欠缺憲法
    上理由而違反平等原則之問題。（三）依上說明，上訴人既以其配偶名義登記取
    得上開三筆土地，上訴人之配偶縱非實際出資者，依民法第一千零十七條第一項
    之規定，上訴人之配偶為土地所有權人，上訴人則否，亦即上訴人並非土地稅法
    第三十五條所稱之重購土地所有權人。嗣上訴人配偶再將該三筆土地贈與予上訴
    人，上訴人亦非自其配偶重購而取得土地所有權，不合於土地稅法第三十五條所
    規定以重購為退稅之要件，因而駁回上訴人之訴。
四、按：「不動產物權，依法律行為而取得、設定、喪失及變更者，非經登記，不生
    效力。」民法第七百五十八條定有明文。是當事人依法律行為欲取得土地所有權
    ，而未將該事項登記於土地登記簿者，即未發生取得土地所有權之效力；又已完
    成之土地登記，係地政事務所依土地登記規則及相關法令審查後所為，除法律另
    有規定外，自得依登記事項推定該相關之事實之真正。查本件上訴人主張其於八
    十七年三月九日購買之系爭土地，登記為甲○○所有，且觀之系爭土地之登記情
    形，甲○○為土地所有權人，則依前開規定及說明，自應認系爭土地乃甲○○所
    有；至上訴人所稱其與甲○○訂定契約，借用甲○○名義登記為所購買土地之所
    有權人一節，縱屬實情，因前開事項未經登記於土地登記簿，自難認前述約定已
    發生其所主張之物權變動，亦即不得認上訴人始為系爭土地之實際所有權人，甲
    ○○有將系爭土地所有權變更為上訴人所有之義務。從而，亦無從謂甲○○將系
    爭土地以贈與為原因移轉為上訴人所有，僅係為履行前開契約為所有權人名義之
    變更。況本件上訴人與甲○○間既以贈與為原因為土地所有權之移轉，亦僅得認
    系爭土地係因贈與而移轉，非單純之所有權人名義之變更。本件上訴人既非於八
    十七年三月間自皇龍建設股份有限公司購得系爭土地，亦非於八十八年一月二十
    八日自甲○○購得系爭土地，上訴人應無權請求退還其於八十七年十二月三十一
    日出賣土地而繳納之土地增值稅。次按：「土地所有權人於出售土地或土地被徵
    收後，自完成移轉登記或領取補償地價之日起，二年內重購土地合於左列規定之
    一，其新購土地地價超過原出售土地地價或補償地價，扣除繳納土地增值稅後之
    餘額者，得向主管稽徵機關申請就其已納土地增值稅額內，退還其不足支付新購
    土地地價之數額：一、自用住宅用地出售或被徵收後，另行購買未超過三公畝之
    都市土地或未超過七公畝之非都市土地仍作自用住宅用地者。‧‧‧」土地稅法
    第三十五條第一項定有明文。訂定此項規定之理由，無非以土地所有權人出售其
    自用住宅用地，或其自用住宅用地被徵收後，再購買自用住宅用地，其未以獲取
    土地漲價之不勞而獲為目的，而為土地買賣，且其僅取得一定面積之土地作為自
    用住宅之需，符合鼓勵取得自用住宅之立法目的，自有以稅捐優待予以鼓勵之必
    要；且土地所有權人以買賣為原因另行取得自用住宅用地，其既需另行支付土地
    價金，就資金之取得言，較之以無償方法取得土地，顯屬困難，更有予優惠之必
    要。是前開規定，僅就新購自用住宅用地者予以退還部分已繳土地增值稅，就受
    贈而新取得自用住宅用地者，則不予退還，核未違反平等原則。查本件上訴人自
    甲○○受贈系爭土地，核與土地稅法第三十五條所定有間，上訴人自無從依前開
    規定申請退還已繳土地增值稅。綜上所述，原判決駁回上訴人之訴，即無違誤，
    上訴意旨徒執前詞斤斤指摘，求為廢棄，為無理由，應予駁回。
據上論結，本件上訴為無理由，爰依行政訴訟法第二百五十五條第一項、第九十八條
第三項前段，判決如主文。
中    華    民    國    九十二      年      六        月     十九       日
                    最 高 行 政 法 院  第 三 庭
                                審 判 長 法  官      葉  振  權
                                         法  官      林  家  惠
                                         法  官      吳  錦  龍
                                         法  官      劉  鑫  楨
                                         法  官      吳  明  鴻
右  正  本  證  明  與  原  本  無  異
                                         法院書記官  阮  桂  芬
中    華    民    國    九十二      年      六        月      十九      日


司法院資訊處製作；財團法人民間司法改革基金會備份。
